【裁判字號】    89,上,335
【裁判日期】    900925
【裁判案由】    返還買賣價金等
【裁判全文】
臺灣高等法院高雄分院民事判決  八十九年度上字第三三五號
    上  訴  人  台灣糖業股份有限公司
    法定代理人  乙○○
    被上訴  人  甲○○
右當事人間返還買賣價金等事件，上訴人對於中華民國八十九年九月十三日臺灣屏東
地方法院八十八年訴字第八０六號第一審判決提起上訴，本院判決如左：
      主      文
上訴駁回。
第二審訴訟費用由上訴人負擔。
      事      實
甲、聲明部分：請求判決：
一、上訴人方面：
  (一)原判決廢棄。
  (二)被上訴人在第一審之訴及假執行之聲請均駁回。
  (三)第一、二審訴訟費用由被上訴人負擔。
二、被上訴人方面：
  (一)上訴駁回。
  (二)第一、二審訴訟費用由上訴人負擔。
乙、陳述部分：依兩造在原審及本院準備程序中之陳述，略整理如下：
一、不爭執部分：
  (一)被上訴人於民國八十七年五月十六日向上訴人購買其所興建「台糖大地」編號Ｂ
    １之房屋及其基地（現已興建完成，為屏東市○○段五二六之十八號及屏東市○
    ○○路六六巷五弄一號），買賣價金新台幣一千萬元，被上訴人已依約繳納一百
    九十六萬元之事實。
  (二)兩造訂約時所附之建築執照係變更設計前之建築執照，其中五樓高度為二．八公
    尺，但訂約時建築執照已變更設計，五樓高度並已變更為二．四公尺之事實。
  (三)上訴人於訂約後曾通知被上訴人建築執照有變更之事實。
  (四)被上訴人於興建過程中曾三次出具切結書變更室內隔間設計之事實。
  (五)被上訴人曾以存證信函為催告修補及解約之事實。
二、爭執部分：
  (一)被上訴人是否有同意五樓高度變更未經被上訴人同意之瑕疪。
  (二)系爭房屋是否有結構安全上之瑕疪。
  (三)前開瑕疪是否達可解約之程度。
丙、證據：兩造除各引用在原審提出之證據方法外，另補提：
一、上訴人方面：聲請訊問證人陳金雀、呂學振、林瑞彬，並聲請履勘現場。
二、被上訴人方面：無。
丁、本院依聲請履勘現場。
      理      由
一、被上訴人起訴主張：伊於民國八十七年五月十六日向上訴人購買其所興建「台糖
    大地」編號Ｂ１之房屋及其基地（現已興建完成，為屏東市○○段五二六之十八
    號及屏東市○○○路六六巷五弄一號，下稱系爭房屋），買賣價金新台幣（以下
    同）一千萬元，伊已依約繳納一百九十六萬元。詎上訴人竟未經伊同意而擅自更
    改系爭房屋之各樓層高度，致五樓高度僅有二．三公尺，無從為適當之使用；又
    因上訴人草率施工，致灌漿時三合土中之石粒因牆壁或承重柱之鋼筋縫隙過小無
    法通過而集中，造成四樓承重柱中段部分鋼筋裸露，及一、二樓之樓梯間牆壁及
    四樓四周牆壁之壁面呈蜂窩狀，另三樓牆壁壁面亦成空心狀，二樓地板龜裂及一
    樓頂大量滲水，引發主體鋼筋裸露腐蝕，此等瑕疪已嚴重危害系爭房屋之結構安
    全，經伊以存證信函催告修補後，上訴人並未修補，伊已合法解除買賣契約。爰
    依解約後之法律關係，求為命上訴人給付已付之一百九十六萬元及加計法定遲延
    利息之判決。
二、上訴人則以：伊於八十六年十月間取得建築執照後，於八十七年三月間辦理第一
    次變更設計，將地面層高度變更為一．二公尺、四樓高度變更為二．九公尺、五
    樓高度變更為二．四公尺，而兩造係於八十七年五月十六日訂約，已在前開變更
    設計之後，僅因伊作業疏失將變更設計前之執照誤附於契約之後，然伊已於八十
    七年八月五日函知被上訴人更正，被上訴人亦未表示異議，並於嗣後之八十七年
    八月、十月及八年二月間要求變更一樓之所及三、四樓陽台等設計，顯見被上
    訴人已同意高度之變更，則其再主張有此瑕疪而得解約，即屬無據。又就被上訴
    人所指結構安全部分，伊已於協議後加以修補，而修補後經高雄土木技師公會鑑
    定結果，樓板及柱混凝土之抗壓強度均符合設計強度之要求，則被上訴人稱有
    影響結構安全而得解約，亦不合法，伊並無返還價金之義務等語，資為抗辯。
三、被上訴人主張其於八十七年五月十六日與上訴人訂立買賣契約，承買上訴人興建
    之系爭房屋，價金一千萬元，其已依約繳納一百九十六萬元之事實，業據提出買
    賣契約書為證（見原審卷第廿～廿八頁），且為上訴人所不爭執，則此部分事實
    ，可堪認為真實。又本件經兩造於本院準備程序時協議簡化爭點結果，被上訴人
    就解約之事由，表明係主張系爭房屋有五樓高度不符及結構安全上之瑕疪，上訴
    人則認其已就高度變更部分為通知，且被上訴人嗣後要求變更室內隔間，即已同
    意該變更，另結構安全部分，經鑑定結果，符合設計強度，亦無瑕疪，而否認解
    約之效力。經查：
  (一)系爭房屋於八十六年十月三十日取得建築執照，設計之各樓層高度為一、二樓部
    分均為二．八公尺，三、四樓部分均為三公尺，五樓部分則為二．八公尺，再加
    計一樓地面高度０．六公尺，總樓高為十五公尺，此有建築執照在卷可稽（見本
    院卷第一四四頁），嗣上訴人於八十七年三月間辦理第一次變更設計，將三、四
    樓高度由三公尺變更為二．九公尺，五樓高度由二．八公尺變更為二．四公尺，
    地面高度則由０．六公尺變更為一．二公尺，總樓高仍為十五公尺，此亦有建築
    執照之變更記錄欄及變更設計概要表在卷可憑（見本院卷第一四三、一四四頁）
    ，而兩造係於八十七年五月十六日訂立買賣契約，則訂約時，地面及各樓層之高
    度，均已變更，然上訴人既自認將變更設計前之建築執照附於契約之後，則上訴
    人就本件契約應履行之內容，即應以尚未變更前之設計高度為據，而非以變更後
    之設計高度為準。至上訴人雖於訂約後之八十七年八月五日以八十七年屏字第九
    六一０二０四號函通知被上訴人更正所附之建築執照（見本院卷第卅八頁），被
    上訴人亦自認有收受該通知，但此僅為上訴人單方之通知，如未經被上訴人同意
    ，仍難認有拘束被上訴人之效力。
  (二)系爭房屋之四樓頂版係於八十七年十二月初勘驗完工，五樓頂版則係於八十八年
    一月初勘驗完工，有建築執照之勘驗記錄在卷可憑（見原審卷第八二頁），則依
    此記載推算，被上訴人應係於八十八年一月間，始確知五樓高度之實際狀況，而
    其於八十八年一月十一日即以屏東郵局第二支局第十九號存證信函表明此項高度
    變更明顯影響居住使用空間，並表示不同意，有該信函在卷可稽（見原審卷第十
    ～十五頁），則以該樓層高度之變更高達０．四公尺之情形觀之，如無實際完工
    狀況，顯難要求被上訴人在未經完工前即可知悉該變更之實際狀況，而得為同意
    變更與否之決定，參酌被上訴人於八十八年二月廿六日即再以屏東永安郵局第一
    ０一號存證信函表明高度有瑕疪而為解約之意思，亦可認定被上訴人就此高度變
    更事項並未同意。
  (三)至上訴人雖提出被上訴人所不爭執於八十七年八月十九日所出具同意變更三、四
    樓花台設計之切結書，於八十七年十月廿一日所出具修改衛浴及所設計之切結
    書，及於八十八年二月三日所出具有關更改水電或磁磚設計之切結書（見本院卷
    第卅九、四一、四二頁），主張被上訴人既已要求變更室內隔間之設計，應已同
    意高度之變更，但被上訴人係於八十八年一月間始知悉高度變更後之實際狀況，
    而前開切結書所載之時間，前二次變更時間均在五樓完工以前，當時既尚未興建
    至五樓，被上訴人即無從判斷此項瑕疪之存在是否影響其仍欲購買之意願，則此
    二次切結書，自難採為被上訴人有同意高度變更之論據。至第三次變更，雖在五
    樓頂版完工以後，但依證人陳金雀之證言，被上訴人在書立切結書之翌日即復表
    示否認切結書之內容（見本院卷第一八一頁），且依該切結書之內容記載，均屬
    細部工程如水電、磁磚等項目之處理，或回復為未變更前之狀況（如第一項之一
    樓浴儲藏室，第七項之五樓屋突之變更門再砌磚封閉），況被上訴人在八十八
    年一月起，即曾陸續以存證信函及向公平交易委員會陳述上訴人未依約履行，請
    求處理（見原審卷第五一～七一頁），可見其對此項高度不符之瑕疪仍有爭執，
    則尚難以此切結書所載項目之處理，即認定被上訴人已同意高度之變更。又證人
    陳金雀雖證稱其有告知高度變更之情形，但被上訴人並未異議，然既為被上訴人
    所否認，且證人為上訴人之員工，就此爭執事項所為證言，其證明力自較薄弱，
    再者，本件高度變更之狀況，如非實際完工，亦難有充分資訊可供被上訴人斟酌
    ，業如前述，則陳金雀之證言，仍難為上訴人有利之認定。
  (四)系爭房屋完工後，經原審委請高雄市土木技師公會鑑定結果，各樓層之平均檢測
    高度為一樓部分二．七九一公尺、二樓部分二．七八四公尺、三樓部分二．九六
    三公尺、四樓部分二．九六五公尺、五樓部分為二．三一八五公尺，有該公會之
    鑑定報告書在卷可稽（見外放證物），則五樓部分之高度亦較變更設計後二．四
    公尺之高度為低，且此項高度誤差為八．一五公分（計算式：240－231.85＝
    8.15），超過台灣省建築管理規則第三十一條「建築物之竣工尺寸，各樓層高度
    誤差在百分之三以下，未逾十公分」之規定（如以五樓設計高度二．四公尺計算
    ，百分之三為七．二公分，而該條款所稱未逾十公分係指誤差在百分之三以下，
    且未逾十公分而言，並非如未逾十公分，即視為符合核定計劃），此從上訴人在
    完工後，亦申請變更高度設計，將五樓高度由二．四公尺變更為二．三公尺可得
    佐證（見原審卷第八二頁，本院卷第二三八頁），則本件上訴人就系爭房屋於完
    工時，確有高度不符契約本旨之瑕疪。
  (五)按建築物之高度影響其使用空間，為眾所周知之情形，本件兩造間之契約既應以
    五樓高度二．八公尺為據，而完工後高度僅有二．三一八五公尺，實際高度差距
    為０．五公尺左右，顯已影響該樓層之使用空間，且五樓之使用用途依建築執照
    所載為梯間及住宅（見原審卷第八五頁），則此項高度之不足應已達影響契約履
    行之主要目的，而此項高度不符之瑕疪，既已無從補正（否則高度即超過十五公
    尺而違反建築法令）。按「物之出賣人，對於買受人應擔保其物依第三百七十三
    條之規定危險移轉於買受人時無滅失或減少其價值之瑕疵，亦無滅失或減少其通
    常效用，或契約預定效用之瑕疵」；「買賣因物有瑕疵，而出賣人依前五條之規
    定，應負擔保之責者，買受人得解除其契約」，民法第三百五十四條第一項前段
    、第三百五十九條第一項前段分別定有明文，則被上訴人據上開規定為解約，即
    屬有據。
四、按「契約解除時，當事人雙方回復原狀之義務，由他方受領之金錢應附加自受領
    時起之利息償還之」，民法第二百五十九條第二款定有明文。本件買賣契約既已
    合法解除，則被上訴人請求上訴人給付已付價金一百九十六萬元，及自起訴狀繕
    本送達翌日即八十八年十月一日起至清償日止，按年息百分之五計算之利息，即
    屬正當，應予准許。原審為上訴人敗訴之判決，理由雖有不同，但結論仍屬相同
    ，上訴意旨指摘原判決不當，求予廢棄，為無理由，應予駁回。
五、本件判決基礎已甚明確，則兩造有關結構安全部分之攻擊防禦方法，即與判決結
    果不生影響，爰不予論述，併予明。
六、據上論結：本件上訴為無理由，依民事訴訟法第四百四十九條第二項、第七十八
    條，判決如主文。
中      華      民      國    九十      年      九      月    二十五    日
                                      臺灣高等法院高雄分院民事第四庭
~B1審判長法官  王錦村
~B2法      官  曾錦昌
~B3法      官  林紀元
右為正本係照原本作成。
如對本判決上訴，須於判決送達後二十日內向本院提出上訴狀，其未表明上訴理由者
，應於上訴後二十日內向本院提出上訴理由書（均須按他造當事人之人數附繕本）。
上訴時應提出委任律師或具有律師資格之人之委任狀，並依附註條文規定辦理。
中      華      民      國    九十      年      九      月    二十六    日
~B法院書記官  張宗芳
附註：
民事訴訟法第四百六十六條之一：
對於第二審判決上訴，上訴人應委任律師為訴訟代理人，但上訴人或其法定代理人具
有律師資格者，不在此限。
上訴人之配偶、三親等內之血親、二親等內之姻親，或上訴人為法人、中央或地方機
關時，其所屬專任人員具有律師資格並經法院認為適當者，亦得為第三審訴訟代理人
。
第一項但書及第二項情形，應於提起上訴或委任時釋明之。
                                                                        Ａ


司法院資訊處製作；財團法人民間司法改革基金會備份。
